臺北高等行政法院判決
111年度簡上字第59號
上  訴  人  中國廣播股份有限公司

代  表  人  趙少康              
訴訟代理人  李永裕律師
被 上訴 人  不當黨產處理委員會

代  表  人  林峯正              
訴訟代理人  魏潮宗律師
上列當事人間政黨及其附隨組織不當取得財產處理條例事件，上
訴人對於中華民國111年1月4日臺灣臺北地方法院110年度簡字第
181號行政訴訟判決，提起上訴，本院判決如下： 
    主  文
原判決廢棄，發回臺灣臺北地方法院行政訴訟庭。  
    理  由
一、事實概要：
  ㈠緣被上訴人認定上訴人之人事、財務及業務經營曾由社團法
    人中國國民黨（下稱國民黨）實質控制，且上訴人脫離國民
    黨之實質控制屬非以相當對價轉讓，故於民國108年9月24日
    以黨產處字第108003號處分書作成以下內容之處分：「㈠被
    處分人（即上訴人）為社團法人中國國民黨之附隨組織。㈡
    被處分人107年12月31日資產負債表其中如附表1所列資產，
    於扣除該資產之負債後，其價值超過新臺幣2億524萬3,934
    元之部分，非屬不當取得財產……」（下稱第108003號處分）
    。又考量上訴人之現有財產經認定確有部分非屬不當取得，
    得由上訴人自行管理運用，為便利上訴人使用非屬不當取得
    財產經營日常業務，兩造乃於108年9月25日及26日進行兩次
    協調會議，約定上訴人廣播業務日常經營使用之國泰世華銀
    行大同分行、中華郵局劃撥戶及彰化銀行松江分行等5個銀
    行帳戶（以下合稱「系爭5帳戶」），其帳戶內各項資金往
    來無須經被上訴人許可，最終可保留之金額待雙方彙算後再
    確認。
㈡嗣上訴人：
　⒈先以109年6月2日中廣財（109）字第922632號函（下稱109年
    6月2日函）向被上訴人提出申請109年6月非廣播費用支出預
    算追加案，6月預算擬增加「108年10月黨產會否決訴訟費申
    請復查案行政訴訟一審」李永裕律師委任費新臺幣(下同)12
    萬元、「108年11月黨產會否決訴訟費申請復查案行政訴一
    審」李永裕律師委任費12萬元、「109年5月黨產會否決花蓮
    地行政上訴費案申請復查」李永裕律師委任費4萬元，3筆李
    永裕律師委任費預算共計28萬元（計算式：12萬元＋12萬元＋
    4萬元＝28萬元）。
  ⒉復以109年6月4日中廣財（109）字第922633號函（下稱109年
    6月4日函）向被上訴人提出申請109年6月非廣播費用支出預
    算追加案，6月預算擬增加「109年2月黨產會否決訴訟費申
    請復查案行政訴訟一審」李永裕律師委任費預算12萬元。（
    此12萬元與上揭3筆李永裕律師委任費預算28萬元，合計40
    萬元，下稱系爭預算）。
  ㈢被上訴人審認系爭預算追加案僅涉及上訴人對國家主張自身
    權益所須之支出，而非為增進公共利益或避免減損禁止處分
    之財產價值而顯有處分之必要，不符政黨及其附隨組織不當
    取得財產處理條例（下稱黨產條例）第9條第1項但書及「政
    黨及其附隨組織不當取得財產處理條例第九條第一項正當理
    由及許可要件辦法」（下稱許可辦法）第3條等規定，乃於1
    09年9月25日以臺黨產調二字第1090800221號函（下稱原處
    分）否准上訴人就系爭預算之申請。上訴人不服，於109年1
    0月19日向被上訴人申請復查，經被上訴人於110年4月21日
    以臺黨產調二字第1100800099號函附復查決定書（下稱復查
    決定）駁回上訴人之復查申請，上訴人遂提起行政訴訟，經
    臺灣臺北地方法院110年度簡字第181號判決（下稱原判決）
    駁回後，上訴人不服，遂提起本件上訴。
二、上訴人起訴主張及被上訴人在原審答辯，均引用原判決所載
    。
三、原判決駁回上訴人之訴，係以：
　㈠上訴人於本件主張本案「108年10月黨產會否決訴訟費申請復
    查案行政訴訟一審」「108年11月黨產會否決訴訟費申請復
    查案行政訴訟一審」及「109年2月黨產會否決訴訟費申請復
    查案行政訴訟一審」之部分，係上訴人對於被上訴人黨產處
    字第108003號處分書提起撤銷訴訟、聲請停止執行時，經上
    訴人依黨產條例第9條第1項但書向被上訴人申請以推定不當
    取得財產支出前開訴訟所花費之律師委任費用，遭被上訴人
    駁回，上訴人再提起復查又遭被上訴人駁回後，上訴人遂依
    法提起行政訴訟所生之律師委任費，總計36萬元。另本案「
    109年5月黨產會否決花蓮地行政上訴費案申請復查」之部分
    ，係訴外人交通部認為上訴人無法律上原因占用花蓮縣花蓮
    市民勤段1367、1367-1、1367-2地號土地，因而向上訴人請
    求相當於租金之不當得利，上訴人認與訴外人交通部間曾有
    作價轉讓之法律關係，因此向臺北高等行政法院提起確認訴
    訟，嗣經本院判決駁回上訴人之訴，上訴人又據此提起上訴
    ，經上訴人依黨產條例第9條第1項但書向被上訴人申請以推
    定不當取得財產支出因上訴所花費之律師委任費，遭被上訴
    人駁回，上訴人依法再向被上訴人提起復查所生之律師委任
    費，計4萬元等情。（原判決第36頁第16行至第37頁第3行）
　㈡原判決援引上開上訴人所為之事實主張後，認定上訴人因前
    揭訴訟所衍生本件申請之「108年10月黨產會否決訴訟費申
    請復查案行政訴訟一審」、「108年11月黨產會否決訴訟費
    申請復查案行政訴訟一審」、「109年5月黨產會否決花蓮地
    行政上訴費案申請復查」、「109年2月黨產會否決訴訟費申
    請復查案行政訴訟一審」李永裕律師訴訟費共計40萬元，應
    可認知均係上訴人與被上訴人間，以及上訴人與交通部間，
    就前開訴訟申請許可動支被推定為不當取得財產復查及訴訟
    程序之律師酬金，根本顯僅涉及上訴人主張自身私益所需之
    支出，縱前開訴訟上訴人獲得全部或一部勝訴判決，結果仍
    係上訴人無須自非屬被認定為不當取得財產範圍支出系爭預
    算，而非將推定為不當取得財產提供公用以增進公共利益，
    顯與許可辦法第3條第6款所規定之增進公共利益未洽。況系
    爭5帳戶於108年9月24日之餘額合計236,364,063元及美金58
    ,674.89元，上訴人得以自由運用之財產顯有餘裕，倘上訴
    人認為有委請律師訴訟維護權益之必要，尚得自由使用系爭
    5帳戶之資金支付，原處分對上訴人之訴訟權，亦不生影響
    。因此可以重申上揭訴訟均僅係維護上訴人自身權益，上訴
    人為此所支出之系爭預算之目的，與增進公共利益無關。此
    外，黨產條例係為調查及處理政黨、附隨組織及其受託管理
    人不當取得之財產，建立政黨公平競爭環境，健全民主政治
    ，以落實轉型正義而制定（黨產條例第1條參照）。為確保
    不當取得之財產之返還效果，避免脫產，致黨產條例之立法
    目的無法達成，黨產條例第9條第1項明定依第5條第1項推定
    為不當取得之財產，原則上禁止處分之，其例外情形為：⒈
    履行法定義務或其他正當理由；⒉符合被上訴人所定許可要
    件，並經被上訴人同意。本件上訴人向被上訴人申請系爭預
    算許可以依法推定為不當得取得之財產支出，如獲被上訴人
    許可，則事後上訴人若獲不利判決結果，上訴人將繳付律師
    訴訟費用，其價值仍勢必會有所減損，此顯與許可辦法第3
    條但書第6款「避免減損該財產價值而顯有處分之必要」之
    規定亦相違背。（原判決第37頁第3行至第38頁第4行）
　㈢上訴人訴請撤銷原處分與復查決定，及被上訴人應依其申請
    ，作成許可以經黨產條例第5條第1項推定為不當取得之財產
    支出系爭預算之行政處分，為無理由，應予駁回。
四、本院的判斷：
　㈠依行政訴訟法第125條、第189條規定，行政法院應依職權調
    查事實關係，不受當事人主張之拘束，並應行使闡明權，使
    當事人得為事實上及法律上適當完全的辯論，及令其陳述事
    實、聲明證據，或為其他必要之聲明及陳述；其所聲明或陳
    述有不明瞭或不完足者，應令其敘明或補充之。若未盡闡明
    之責，逕行裁判，踐行的訴訟程序就有欠缺。又綜合行政訴
    訟法第189條、第209條第1項第7款、第3項規定可知，行政
    法院應斟酌全辯論意旨及調查證據之結果，並依論理及經驗
    法則判斷事實之真偽而為裁判，且應將得心證之理由，記明
    於判決，判決書理由項下應記載關於攻擊或防禦方法之意見
    及法律上之意見。上開行政訴訟法規定，依同法第236條規
    定，均準用於適用簡易訴訟程序的事件。
　㈡經查，原判決援引上訴人於行政訴訟起訴狀所主張的事實，
    認定上訴人109年6月4日函向被上訴人提出申請6月預算擬增
    加「109年2月黨產會否決訴訟費申請復查案行政訴訟一審」
    李永裕律師委任費預算12萬元的原因，是因為上訴人不服第
    108003號處分提起撤銷訴訟並聲請停止執行所生。然上訴人
    於110年12月21日原審言詞辯論期日提出之行政訴訟準備暨
    更正補充理由狀，陳明上訴人109年6月4日函申請109年6月
    預算增加上揭律師委任費12萬元，是因為上訴人將其與訴外
    人交通部就「板橋及八里等售地案不當得利停止訴訟事件之
    更一審」李永裕律師事務所委任費預算6萬元，向被上訴人
    申請以推定不當取得財產支出，經被上訴人以109年1月30日
    臺黨產調二字第1090000099號函否准（原審卷第355-356頁
    ），上訴人不服申請復查，經被上訴人以109年5月13日臺黨
    產調二字第1090800110號復查決定書駁回（原審卷第357-35
    8頁）。上訴人仍不服，提起行政訴訟（按即臺灣臺北地方
    法院110年度簡字第158號案件）所生的行政訴訟一審律師委
    任費。據此，該12萬元之律師委任費用究竟係因上訴人不服
    第108003號處分提起撤銷訴訟並聲請停止執行所生，還是因
    為上訴人因進行臺灣臺北地方法院110年度簡字第158號行政
    訴訟案件之律師委任費用支出，已有未明，原判決沒有盡其
    闡明調查事實之義務，逕自認定該12萬元為上訴人不服第10
    8003號處分提起撤銷訴訟並聲請停止執行所生，已有判決不
    備理由之違誤，且若上訴人提出之行政訴訟準備暨更正補充
    理由狀所述為真實，則該12萬元之一審行政訴訟律師委任費
    用是否合於黨產條例第9條第1項但書及許可辦法第3條之規
    定，亦有待原審調查釐清。
　㈢次查，原判決於事實概要欄已認定系爭預算係由「108年10月
    黨產會否決訴訟費申請復查案行政訴訟一審」律師委任費12
    萬元、「108年11月黨產會否決訴訟費申請復查案行政訴一
    審」律師委任費12萬元、「109年5月黨產會否決花蓮地行政
    上訴費案申請復查」律師委任費4萬元，「109年2月黨產會
    否決訴訟費申請復查案行政訴訟一審」律師委任費預算12萬
    元，合計40萬元所組成。但是原判決四、本院之判斷「㈢原
    告不服被告第108003號處分書，乃提起行政訴訟，並聲請停
    止執行。且查：」段（原判決第28頁第15行至第32頁第15行
    ）與「㈣復查：」段（原判決第32頁第16行至第36頁第15行
    ）之內容幾乎全為相同，所認定的系爭預算卻又變成「原告
    不服臺北高等法院108年度訴字第1779號判決而委請李永裕
    律師事務所代理向最高行政法院提起上訴，而原告委任李永
    裕律師事務所之律師酬金為20萬元（即系爭預算）」（原判
    決第29頁第23行至26行、第33頁第23行至第26行），該20萬
    元之系爭預算與原判決事實概要欄所認定合計40萬元之系爭
    預算又有何關連，亦有待原審釐清，本院尚無從自為判斷，
    爰將原判決予以廢棄發回原審，另為適法之裁判。
五、綜上所述，原判決既有前述原審法院未善盡闡明義務、漏未
    調查事項，即駁回上訴人於原審之訴，自有違背法令情形，
    且其違法情事足以影響判決結果，故上訴論旨指摘原判決違
    背法令，求予廢棄，即有理由。又因本件事證尚有未明，有
    發回原審再為調查審認之必要，本院尚無從自為判決，故將
    原判決廢棄，發回原審法院更為適法之裁判。
六、據上論結，本件上訴為有理由。依行政訴訟法第236條之2第
    3項、第256條第1項、第260條第1項，判決如主文。
中　　華　　民　　國　　111 　年　　 10　 月　  26　　日
　　　　　　　　　　臺北高等行政法院第二庭
                          　　審判長法  官　楊  得  君　
                             　　　 法  官　李  明  益
                            　 　　 法  官　高  維  駿　
上為正本係照原本作成。
不得上訴。
中　　華　　民　　國　　111 　年　　 10　 月　  26　　日
　　　　　　　　　　　　　　　　　　書記官　陳  怡  如